【裁判字號】    97,訴,3361
【裁判日期】    971128
【裁判案由】    毒品危害防制條例
【裁判全文】
臺灣板橋地方法院刑事判決              97年度訴字第3361號
公  訴  人  臺灣板橋地方法院檢察署檢察官
被      告  甲○○
選任辯護人  沙洪律師
上列被告因毒品危害防制條例案件，經檢察官提起公訴（97年度
偵字第15721號），本院判決如下：
    主  文
本件公訴不受理。
    理  由
一、公訴意旨略以：被告甲○○前於民國95年間，因販賣第一、
    二級毒品案件，為臺灣板橋地方法院檢察署檢察官起訴後，
    經本院判處有期徒刑19年，上訴後，現於臺灣高等法院審理
    中，仍不知悔改，又基於意圖販賣而持有第一級毒品海洛因
    （下稱海洛因）、第二級毒品甲基安非他命（下稱甲基安非
    他命，起訴書誤載為安非他命）之犯意，分別持有第一級毒
    品海洛因毛重64.82 公克（合計淨重61.32 公克）、第二級
    毒品甲基安非他命毛重15.582公克（合計淨重14.032公克）
    ，嗣於97年5 月27日下午4 時35分許，為警在臺北縣中和市
    ○○路○ 段137 號6 樓當場查獲，並扣得上開之第一級毒品
    海洛因5 包、第二級毒品甲基安非他命7 包、第三級毒品愷
    他命1 包、葡萄糖1 包、安非他命吸食器1 組、電子秤1 臺
    、分裝袋93個、吸管提撥器5 支、安非他命殘渣袋10個、行
    動電話1 個（含晶片1 張）等物，經將上開扣案之毒品送請
    法務部調查局及交通部民用航空局航空醫務中心鑑定，海洛
    因部分純度為40.72%，純質淨重24.97 公克、甲基安非他命
    部分淨重14.032公克。因認被告所為，係犯毒品危害防制條
    例第5 條第1 項、第2 項之意圖販賣而持有第一級毒品海洛
    因及第二級毒品甲基安非他命罪嫌。
二、按犯罪事實應依證據認定之，無證據不得認定犯罪事實；又
    不能證明被告犯罪者，應諭知無罪之判決，刑事訴訟法第15
    4 條第2 項、第301 條第1 項分別定有明文。次按刑事訴訟
    法上所謂認定犯罪事實之證據，係指足以認定被告確有犯罪
    行為之積極證據而言，該項證據自須適合於被告犯罪事實之
    認定，始得採為斷罪資料。如未能發現相當證據，或證據不
    足以證明，自不能以推測或擬制之方法，以為裁判之基礎。
    又刑事訴訟上證明之資料，無論其為直接或間接證據，均須
    達於通常一般之人均不致有所懷疑，而得確信其為真實之程
    度，始得據為有罪之認定，若其關於被告是否犯罪之證明未
    能達此程度，而有合理性懷疑之存在，致使無從形成有罪之
    確信，根據「罪證有疑，利於被告」之證據法則，即不得遽
    為不利被告之認定，此分別有最高法院29年上字第3105號、
    40年臺上字第86號、76年臺上字第4986號判例可資參。又按
    事實審法院對於證據之取捨，依法雖有自由判斷之權，然積
    極證據不足證明犯罪事實時，被告之抗辯或反證縱屬虛偽，
    仍不能以此資為積極證據應予採信之理由，最高法院30年上
    字第482 號判例。再者，我國刑事訴訟制度業已修正為以當
    事人進行主義為主，職權進行主義為輔，檢察官立於原告之
    地位，其對於被告之犯罪事實，本負有積極舉證之義務，且
    刑事被告原無自證無罪之義務，其在訴訟上所為之辯解，只
    須達於對起訴事證提出合理質疑之程度為已足，檢察官如對
    於被告所為之辯解仍有爭執，即應依照刑事訴訟法第161 條
    之規定，自負積極舉證之責。
三、公訴人認被告涉犯毒品危害防制條例第5 條第1 、2 項意圖
    販賣而持有第一、二級毒品罪嫌，無非係以：(一)扣案之海洛
    因共5 包，淨重61.32 公克，有法務部調查局濫用藥物實驗
    室鑑定書在卷可稽，以市價1 公克新臺幣（下同）1 萬元計
    算，約值64萬元；而以每次吸食量而言，查獲之海洛因純度
    為百分之40.72 ，純質淨重24.97 公克，以純度百分之百之
    海洛因，每次之吸食量0.01公克計算，可吸食2,497 次，以
    每日吸食1 次計算，可供被告吸食6 年又10月，是以被告辯
    稱毒品海洛因係供自己吸食，顯然不合常理。(二)另以扣案之
    甲基安非他命而言，淨重為14.032公克，有交通部民用航空
    局航空醫務中心鑑定書在卷可資佐證，以每公克1 萬元計算
    ，價值14萬元；以每次吸食量0.1 公克計算，可供被告吸食
    140 次，以每日吸食一次計算，可吸食4 月又20天，此亦與
    常情有違，是被告辯稱持有之毒品僅供自己吸食，委無足採
    。(三)被告前於95年間因販賣第一、二級毒品，經該署檢察官
    起訴，復經本院判處有期徒刑19年之事實，有被告之刑案資
    料查註表在卷可稽。因此被告曾有販賣毒品之前案記錄，是
    其深諳銷售毒品之方法及管道等情，為其主要論據。訊據被
    告固對於其持有上開扣案之第一、二級毒品等物坦承不諱，
    惟矢口否認有何意圖販賣而持有毒品犯行，辯稱：扣案的毒
    品是我在為警查獲前一禮拜所購買的，購買後我自己再分裝
    以供自己定時定量施用，每天約使用2 、3 公克稀釋過的量
    ，因為毒品價格有波動且大量購買較便宜，以13、14萬元可
    購買約35公克的海洛因，以3 萬多元可購買10幾公克的甲基
    安非他命等語；被告之選任辯護人為被告辯護稱：被告自承
    係以將海洛因摻入香菸中吸食之方式施用，其海洛因之使用
    量已較以注射方式用量為大，且被告係長期施用海洛因及甲
    基安非他命之人，對於海洛因已產生抗藥性，每日均需多次
    使用始能抵癮。又警方係持拘票於97年5 月27日16時25分，
    在臺北縣中和市○○路○ 段131 號便利商店前拘提被告到案
    ，惟並未在被告身上查獲任何毒品，扣案之物品均係在被告
    上址住處查獲，另扣案之電子秤係被告為防購入毒品時受騙
    秤重之用，而扣案之分裝袋則係為供被告自己施用以方便攜
    帶，吸管用以分裝自己施用之海洛因及甲基安非他命，均與
    營利無關等語。
四、經查：
(一)、警方係經被告同意後，於97年5 月27日下午4 時35分許，在
    臺北縣中和市○○路○ 段137 號6 樓被告住處執行搜索，當
    場扣得白色粉末5 包及透明結晶7 包等情，業據被告供承在
    卷，並有臺北縣政府警察局刑事警察大隊搜索扣押筆錄、扣
    押物品目錄表各1 份、現場暨扣案物品照片共18幀在卷可稽
    。而扣案之白色粉末5 包，經送法務部調查局濫用藥物實驗
    室鑑驗後，認均含第一級毒品海洛因成分，合計淨重61.32
    公克，純度40.72 ﹪，純質淨重24.97 公克，有該局濫用藥
    物實驗室97年6 月23日調科壹字第09723028050 號鑑定書1
    份在卷可考；又扣案之透明結晶體7 包，經交通部民用航空
    局航空醫務中心鑑驗後，均檢出第二級毒品甲基安非他命，
    實稱毛重共15.582公克，淨重共14.032公克，取樣共0.0005
    公克，驗餘淨重14.0315 公克，有該醫務中心97年6 月12日
    航藥鑑字第0973012 號毒品鑑定書1 份在卷可憑（97年度偵
    字第15721 號偵查卷第52、53頁），固足徵被告所持有之上
    開扣案物品確分別係第一級毒品海洛因、第二級毒品甲基安
    非他命無訛。
(二)、固然被告所持有之上開海洛因及甲基安非他命數量均非少量
    ，然按所謂意圖販賣而持有毒品罪，係指行為人原無販賣營
    利之意圖，於購入或因其他原因取得毒品後，另行起意販賣
    營利者而言，與販賣毒品只須以營利為目的而購入或販出毒
    品即成立犯罪，二者固有不同，惟意圖販賣而持有毒品罪亦
    須以行為人取得毒品後，主觀上另萌販售牟利之意圖，始足
    當之，如欠缺此等營利之犯意，即難以意圖販賣而持有毒品
    罪相繩（最高法院95年度臺上字第3574號判決參照）。則本
    案被告於販入上開扣案之海洛因及甲基安非他命而持有之後
    ，是否有另萌販售牟利之意圖，厥為本案應予審究之事項。
    第查：
  (1)被告前於84年間，因違反麻醉藥品管理條例案件，經臺灣臺
    北地方法院以84年度易字6390號判處有期徒刑4 月；又於88
    年間，因施用毒品，經本院以88年度毒聲字第6446號裁定施
    以觀察、勒戒，認有繼續施用毒品之傾向，經本院以88年度
    毒聲字第6919號裁定令入戒治處所施以強制戒治，再經本院
    以89年度毒聲字第1783號裁定停止戒治，所餘期間付保護管
    束，惟在保護管束期間再經本院以89年度毒聲字第5532號裁
    定撤銷停止戒治，令入戒治處所施以強制戒治，於90年7 月
    8 日強制戒治期滿出監，並經臺灣板橋地方法院檢察署檢察
    官於90年7 月23日以90年度戒毒偵字第449 號為不起訴處分
    確定；復於89年間，因施用第二級毒品及持有第一級毒品案
    件，經臺灣臺北地方法院以89年度易字第1951號各判處有期
    徒刑4 月、3 月，應執行有期徒刑6 月確定；又於91年間，
    因連續施用第一級毒品及施用第二級毒品案件，經本院以91
    年度訴字第1595號各判處有期徒刑7 月、4 月，定應執行有
    期徒刑9 月確定；再於94年間，因施用第一級毒品、施用第
    二級毒品、持有第二級毒品案件，經臺灣臺北地方法院以95
    年度訴緝字第144 號各判處有期徒刑8 月、4 月、2 月，定
    應執行有期徒刑1 年確定，嗣減為有期徒刑7 月；再於95年
    間，因施用第一級、第二級毒品案件，經本院以96年度訴字
    第316 號判處應執行有期徒刑1 年2 月確定，嗣減為有期徒
    刑7 月，此有臺灣高等法院被告前案紀錄表乙份在卷可考；
    且被告於本次即97年5 月27日為警查獲時，經採其尿液送驗
    呈嗎啡及甲基安非他命陽性反應，亦有臺北縣政府警察局偵
    辦毒品案件尿液代碼表（代碼：Q0000000）、臺灣檢驗科技
    股份有限公司CH/2008/50864 號濫用藥物檢驗報告1 份在卷
    可參，可見被告於前揭為警採尿前26小時、96小時前某時有
    施用第一級毒品海洛因、第二級毒品甲基安非他命，被告上
    開施用第一、二級毒品犯行，亦經臺灣板橋地方法院檢察署
    檢察官以97年度毒偵字第4698號提起公訴，並經本院於97年
    11 月26 日以97年度訴字第3366號各判處有期徒刑8 月、5
    月，定應執行有期徒刑1 年，有該案件判決書1 份在卷可稽
    。綜上，足徵被告有長期施用第一級毒品海洛因、第二級毒
    品甲基安非他命之習慣。
  (2)按依據Clark's Anslysis of Poisons 一書第三版等文獻記
    載正常人之海洛因一般劑量為每4 小時施用5 至10毫克（純
    品），其最低致死量為200 毫克（若單次使用超過此劑量有
    致命之可能；甲基安非他命每日正常使用劑量從2.5 至25毫
    克之間，其最低致死劑量為1 公克；惟久用成癮者對該等藥
    物產生耐藥性，其程度因個人體質、使用頻率與接觸時間之
    長短而異，可使其致死劑量增至數倍或十倍以上；人體每日
    可耐受之劑量，受當日使用次數，每次使用劑量，使用密集
    度及個人耐藥性等因素影響，依個案而異，密集使用可能因
    代謝不及造成體內囤積而使耐受量下降，單次使用則易因過
    量而中毒；重複施用藥物後，人體組織對藥物之感受性降低
    ，為達到和前次使用的相同效果，需不斷的增加用量，稱為
    對該藥物產生耐受性（Tolerance） ；依據Remington：
    The Science and Practice of Pharmacy第二十版，每日使
    用數公克的安非他命，會產生明顯的藥物耐受性，另依據
    Clinical Pharmacy and Therapeutics第四版，連續使用海
    洛因數週後，會產生藥物的耐受性等情，有行政院衛生署管
    制藥品管理局93年10月1 日管檢字第0930009353號函、91年
    5 月13日管檢字第105628號函在卷可稽。查本案被告有多次
    施用第一、二級毒品前科，係長期施用第一、二級毒品之人
    ，已如前述；且被告自稱：伊係依照自己施用的感覺的茫度
    及施用後能撐多久再決定下次的施用時間，一天會施用很多
    次，伊於戒治出所後仍有毒癮，斷斷續續都有在施用毒品，
    每天都用，不用的話人會難過等語（見本院審判筆錄第5 至
    6 頁），則依據前揭行政院衛生署管制藥品管理局函文可知
    ，被告對於海洛因及甲基安非他命藥物之耐受性顯高於一般
    人，應堪認定。又參酌扣案之海洛因純度為40.72%，並非純
    品，則被告以扣案之海洛因供其施用時所需劑量，顯需高於
    其以海洛因純品施用時所需劑量；再者，依據被告自稱：伊
    施用海洛因及甲基安非他命之方式，分別係將毒品摻雜在香
    菸中點燃後吸食，及將甲基安非他命放在玻璃球內後，點火
    燒烤後吸食等情（見偵查卷第10頁），則衡情被告所點燃之
    海洛因、甲基安非他命劑量，係有可能飄散於空氣中，並非
    全部均為被告所吸入。是以，依據被告個人對毒品久用成癮
    所產生之耐藥性，及因其個人體質、使用毒品方式、頻率與
    接觸時間較長等客觀情狀綜合判斷，則被告辯稱：扣案之毒
    品均係供其個人施用之物，每天約使用2 、3 公克稀釋過的
    量，且因為海洛因及甲基安非他命價格有波動且大量購買較
    便宜等語，並非毫無可能。尚難僅以被告持有之海洛因及甲
    基安非他命數量較鉅且已分裝，即逕推論被告於取得海洛因
    及甲基安非他命後，必定另萌販售牟利之意圖，而將其他有
    利於被告之合理可能均予排除。
  (3)雖起訴意旨認為如以每次之吸食海洛因的量為0.01公克計算
    ，則扣案之海洛因純質重24.97 公克可供被告吸食2,497 次
    ，以每日吸食1 次計算，可供被告吸食6 年又10月，如以每
    次吸食甲基安非他命的量為0.1 公克計算，則扣案之甲基安
    非他命淨重14.032公克則可供被告吸食140 次，以每日吸食
    1 次計算，可吸食4 月又20天，因而認定被告辯稱其持有扣
    案之海洛因及甲基安非他命均係供其自己吸食，顯然不合常
    理云云。然而，起訴書係假設被告每次吸食海洛因及甲基安
    非他命的重量各為0.01公克及0.1 公克，然本院遍查全卷並
    無從得悉此假設依據究竟為何？則起訴書逕自以此假設推論
    被告所持有之扣案毒品數量係可供給被告經年累月施用，亦
    非有據。況且，被告之抗辯縱屬虛偽，仍不能以此資為積極
    證據應予採信之理由。是以，上述推論，尚嫌速斷，並無足
    採為對被告不利之認定。
  (4)扣案之分裝袋、吸管提撥器、電子秤，均常做為施用毒品者
    用以分裝毒品吸食使用之工具，並無法以被告持用上開物品
    即直接證明其在主觀上具有何販賣毒品之意圖，另扣案之行
    動電話1 支（含SIM 卡1 張），客觀上亦難認與被告意圖販
    賣而持有第一級毒品海洛因、第二級毒品甲基安非他命犯行
    有何關連性，亦難援引為對被告不利之認定。
  (5)另被告雖於95年間因涉犯販賣第一、二級毒品罪嫌，經臺灣
    板橋地方法院檢察署檢察官提起公訴，復經本院以95年度訴
    字第4007號判決判處有期徒刑19年，惟經被告提起上訴，現
    由臺灣高等法院以97年度上訴字第1479號審理中等情，此有
    臺灣高等法院被告前案紀錄表在卷可稽，是以，被告是否確
    實曾有販賣毒品之事實，仍未確定，而起訴意旨僅以被告涉
    有前開販賣毒品罪嫌，逕認為被告深諳銷售毒品之方法及管
    道，並以此為認定不利於被告之據，而推論被告所持有之扣
    案毒品即係基於販賣牟利而持有之意圖，顯難謂與論理法則
    及經驗法則相合。
(三)、綜上，公訴人對於起訴之犯罪事實，所提出之證據及闡明之
    證據方法，尚無從說服本院形成被告有意圖販賣而持有扣案
    之海洛因、甲基安非他命之確信，則縱使被告對其辯解亦未
    提出相關證據以佐其說，然而被告原無自證無罪之義務，其
    所為上述辯解，並無法排除其可能性，仍有合理懷疑存在，
    非全然無足採信。此外，復查無其他積極證據足資證明被告
    涉犯意圖販賣而持有第一級、第二級毒品犯行，是被告之犯
    行尚屬不能證明，揆諸首揭說明及無罪推定原則，本院原應
    為無罪之判決，惟因檢察官起訴之意圖販賣而持有海洛因及
    甲基安非他命之社會基本事實，與被告所承認持有海洛因及
    甲基安非他命之社會基本事實係屬同一，且本件復有上開扣
    案海洛因及甲基安非他命等相關證據資料可證，本亦應依法
    變更公訴意旨所引應適用之法條，改為適用毒品危害防制條
    例第11條第1 項、第2 項、第4 項持有第一、二級毒品達一
    定數量罪（即持有第一級毒品達淨重5 公克以上，持有第二
    級毒品達淨重10公克以上），予以論罪科刑。惟按已經提起
    公訴之案件，在同一法院重行起訴者，應諭知不受理之判決
    ，刑事訴訟法第303 條第2 款定有明文，第查，被告被訴先
    後於97年5 月26日15時許及同日上午某時，在臺北縣中和市
    ○○路○ 段137 號6 樓住處，分別施用海洛因、甲基安非他
    命，經警於同日16時30分許，在上址扣得上開毒品，因認被
    告涉犯施用第一級、第二級毒品犯行，業據臺灣板橋地方法
    院檢察署檢察官於97年6 月30日以97年度毒偵字第4698號提
    起公訴，並於97年8 月5 日繫屬本院，業經本院於97年11月
    26 日 以97年度訴字第3366號判處有期徒刑8 月、5 月，應
    執行有期徒刑1 年，並諭知將上開扣案之海洛因及甲基安非
    他命均沒收銷燬之（尚未確定，以下簡稱前開案件）等情，
    有臺灣高等法院被告前案記錄表及前案開案件判決書各1 份
    在卷可憑，則被告持有海洛因及甲基安非他命後，復進而施
    用，其持有上開毒品之低度行為應為施用之高度行為所吸收
    ，二者間即具有吸收犯之實質上一罪關係，故被告持有扣案
    之海洛因、甲基安非他命之行為，為前開案件起訴效力所及
    ，應及於全部犯罪事實，亦即包含本件持有海洛因及甲基安
    非他命之犯行在內。從而，本件公訴人於97年6 月30日就同
    一案件（即含持有海洛因及甲基安非他命之犯行部分），向
    本院重行起訴，並於97年8 月5 日繫屬本院（與前開案件同
    日繫屬本院），揆諸首揭法律規定，本院即應依法諭知公訴
    不受理之判決。
據上論斷，應依刑事訴訟法第303 條第2 款，判決如主文。
本案經檢察官乙○○到庭執行職務。
中    華    民    國    97    年    11    月    28    日
                  刑事第十八庭審判長法  官  林淑婷
                                    法  官  邱景芬
                                    法  官  饒金鳳
以上正本證明與原本無異。
如不服本判決，應於送達後十日內，向本院提出上訴書狀，並應
敘述具體理由；其未敘述上訴理由者，應於上訴期間屆滿後二十
日內向本院補提理由書（均須按他造當事人之人數附繕本）「切
勿逕送上級法院」。
                                    書記官  莊川億
中    華    民    國    97    年    12    月    1     日


司法院資訊處製作；財團法人民間司法改革基金會備份。
